臺灣嘉義地方法院民事判決
110年度訴字第432號
原      告  中國信託商業銀行股份有限公司


法定代理人  利明献  
訴訟代理人  高義欽  
            周侑增  
            張明賢  
            郭俊雄  
            黃照峯律師
複  代理人  蔡興諺  

訴訟代理人  王裕程  



被      告  張俊英  

訴訟代理人  張庭瑜  
被      告  黃秀貞  
            張哲華  
            張哲豪  
            張馥如  
            黃朝宗  
上列當事人間請求代位分割共有物事件，本院於民國111年6月7
日言詞辯論終結，判決如下：
    主  文
原告之訴駁回。
訴訟費用由原告負擔。
    事實及理由
壹、程序方面：
    被告黃秀貞、張俊英、張哲華、張哲豪、張馥如、黃朝宗經
    合法通知，均未於言詞辯論期日到場，核無民事訴訟法第38
    6條所列各款情形，爰依原告聲請，由其一造辯論而為判決
    。
貳、實體方面：　　
一、原告方面：
㈠、緣被告黃秀貞積欠原告新臺幣（下同）509,584元及利息未清
    償，此有鈞院核發之民國104年度司促字第8732號支付命令
    及99年度司執字第12193號債權憑證可憑。坐落嘉義縣○○鄉○
    ○○○段00000000000000地號土地（重測前為三界埔段382-6、
    404-10、404-15地號土地，下合稱系爭土地）由訴外人張陳
    淑、張武英、張吉英、黃張昭、被告張俊英於89年4月14日
    以判決共有物分割為原因，登記公同共有，嗣張武英、張吉
    英、黃張昭死亡，分別由被告張哲豪、張哲華、張馥如、黃
    秀貞繼承系爭土地。另張陳淑於90年12月22日死亡，其對系
    爭土地應有部分則由被告張俊英、張哲豪、張哲華、張馥如
    、黃秀貞、張朝宗繼承，惟未辦理繼承登記。系爭土地為公
    同共有，又無不能分割之情形，亦無公同共有存續期間或分
    管契約之約定，被告黃秀貞怠於行使分割系爭土地，則原告
    依民法第242條、第243條規定代位請求被告分割系爭土地。
㈡、被告所有系爭土地雖經判決分割後為公同共有關係，然觀諸
    系爭土地之異動清冊，可知在89年分割判決前，已係由被告
    張俊英及被繼承人張陳淑、張武英、張吉英、黃張昭「分別
    共有所有權」，故被告所有系爭不動產之公同共有關係應非
    源自繼承，故原告應僅得請求代位分割共有物，而無代位分
    割遺產之疑慮。
㈢、又被告共有系爭土地之應有部分不明，依民法第817條第2項
    規定，應推定為均等，故被告對系爭土地所有權應有部分比
    例應如110年11月30日民事書狀附表二所示（見本院卷一第3
    69頁）。
㈣、並聲明：
  1.被告黃秀貞、張俊英、張哲豪、張哲華、張馥如、張朝宗應
    就被繼承人張陳淑所遺系爭土地辦理繼承登記。
  2.被告公同共有系爭土地，准予依110年11月30日民事書狀附
    表二所示比例分割為分別共有。
  3.訴訟費用由被告依上開附表二所示之比例負擔。
二、被告抗辯：
㈠、被告黃秀貞於言詞辯論期日未到場，惟於本院110年10月12日
    準備程序期日到庭陳述：希望與原告協商每月分期清償，不
    要拍賣祖先留下來的系爭土地等語。
㈡、被告張俊英、張哲華、張哲豪、張馥如、黃朝宗、均未於言
    詞辯論期日到場，亦未提出準備書狀或證據資料作何答辯聲
    明或陳述。
三、本院得心證之理由：
㈠、系爭土地於83年11月2日由張陳淑、張吉英、張武英、黃張昭
    、被告張俊英以分割繼承為原因登記為系爭土地共有人；嗣
    上開張陳淑等4人於89年4月14日以判決共有物分割為原因登
    記為公同共有；其中張陳淑於90年12月22日死亡，斯時繼承
    人張吉英、張武英、黃張昭、被告張俊英未辦理繼承登記；
    嗣黃張昭於103年4月22日死亡，其繼承人即被告黃秀貞、張
    朝宗協議由被告黃秀貞於103年9月9日以分割繼承為原因辦
    理登記為公同共有；張武英於108年8月12日死亡，由被告張
    哲豪、張哲華於108年8月22日以繼承為原因辦理公同共有登
    記；張吉英於109年12月26日死亡，由被告張馥如於110年6
    月2日以繼承為原因辦理公同共有登記等情，業據原告提出
    系爭土地登記第二類謄本、地籍異動索引（見本院卷一第15
    -59頁）、系爭土地登記第一類謄本、地籍圖（見本院卷一
    第93-109頁）、黃秀貞土地登記申請書影本（見本院卷一第
    281-287頁）等件為憑，並經本院依職權向嘉義縣水上地政
    事務所函調系爭土地89年4月14日以判決共有物分割為原因
    之全部登記資料查明屬實，有該所111年2月23日嘉上地登字
    第1110001180號函附土地異動索引及人工登記簿謄本在卷可
    憑（見本院卷二第143-265頁），自堪信為真實。
㈡、按公同共有之關係，自公同關係終止，或因公同共有物之讓
    與而消滅；公同共有物之分割，除法律另有規定外，準用關
    於共有物分割之規定，民法第830 條定有明文。又公同共有
    人之權利義務，依其公同關係所由成立之法律、法律行為或
    習慣定之；公同共有物之處分及其他之權利行使，除法律另
    有規定外，應得公同共有人全體之同意；公同關係存續中，
    各公同共有人，不得請求分割其公同共有物。民法第828條
    第1項、第3項、第829條分別定有明文。是公同共有人如依
    民法第828 條規定請求分割公同共有物時，即應得其他共有
    人全體之同意，否則應就公同共有之個個財產終止公同共有
    關係後，就個個財產訴請個別分割或合併分割（最高法院88
     年度台上字第638號判決意旨參照）。
㈢、查系爭土地於89年4月14日由張陳淑、張吉英、張武英、黃張
    昭、被告張俊英以判決共有物分割為原因登記為公同共有（
    應有部分均為全部），嗣張吉英、張武英、黃張昭陸續死亡
    ，分別由被告張哲豪、張哲華、張馥如、黃秀貞以分割繼承
    或繼承為原因辦理公同共有登記，已如前述。本院於111年1
    月21日以嘉院傑民松110訴字第432號函行使闡明權，諭知：
    「…倘本件訴訟真意係分割共有物，請提出公同共有關係之
    土地可以分割為分別共有之法律依據？」（見本院卷一第43
    9頁），原告於111年2月14日以民事陳報狀陳稱：「…系爭不
    動產於89年判決分割前均係由被告張俊英與被繼承人張陳淑
    、張武英、張吉英、黃張昭分別共有所有權，亦即判決分割
    前渠等間並無因繼承而衍生之公同共有關係，至判決分割後
    始存在公同共有關係，除判決另有交代外，就目前不動產登
    記謄本相關資料顯示，系爭不動產之公同共有關係存在應非
    源自繼承關係，是故原告應僅得請求代位分割共有物，而…
    無代位分割遺產之疑慮」等語（見本院卷一第449頁），本
    院復查無受理張陳淑相關之分割共有物之民事事件，此有本
    院民事紀錄科查詢表在卷可稽（見本院卷二第5頁），又本
    院於111年2月21日發函通知嘉義縣水上地政事務所提供系爭
    土地於89年4月14日判決共有物分割為原因，登記為張陳淑
    所有之全部登記資料，經該所以111年2月23日嘉上地登字第
    1110001180號函復：「89年登記案件已逾15年保存期限銷毀
    」等語（見本院卷二第143頁）。本院於111年4月14日言詞
    辯論期日提示上開嘉義縣水上地政事務所函復內容詢問原告
    意見及訴之聲明為何，原告仍陳稱：「引用歷次書狀及到庭
    陳述」（見本院卷二第303-305頁）。惟被告就系爭土地之
    公同共有關係尚存在，揆諸首開說明，系爭土地在未經全體
    公同共有人同意終止公同共有關係以消滅公同共有關係前，
    被告黃秀貞尚無從單獨依民法第824 條規定請求分割系爭土
    地，被告黃秀貞既無請求分割系爭土地之權利，原告自亦無
    從代位其行使分割系爭土地之權利。
㈣、從而，原告依民法第242條、第824條之規定，代位被告黃秀
    貞請求分割系爭土地為無理由，應予駁回。
四、本件事證已臻明確，兩造其餘之攻擊防禦方法及所提證據，
    於判決結果不生影響，爰不一一論述，併此敘明。
五、訴訟費用負擔之依據：民事訴訟法第78條。
中　　華　　民　　國　　111 　年　　6 　　月　　24　　日
                       民事第三庭法　官  曾文欣
以上正本係照原本作成。
如對本判決上訴須於判決送達後20日內向本院提出上訴狀（須按
對造人數提出繕本）。
如委任律師提起上訴者，應一併繳納上訴審裁判費。
中　　華　　民　　國　　111 　年　　6 　　月　　24　　日
                                 書記官　陳慶昀